【裁判字號】    98,勞訴,27
【裁判日期】    981202
【裁判案由】    給付薪資 等
【裁判全文】
臺灣高雄地方法院民事判決              98年度勞訴字第27號
原      告  丙○○
訴訟代理人  李玲玲律師
被      告  元大商業銀行股份有限公司
法定代理人  丁○○
訴訟代理人  周中臣律師
上列當事人間請求給付薪資等事件，本院於民國98年11月18日言
詞辯論終結，判決如下：
    主  文
被告應給付原告新台幣貳拾捌萬肆仟零壹拾元；並自民國九十
八年十二月一日起至原告復職前一日止，按月於每月十日前，給
付原告新台幣陸萬元。
原告其餘之訴駁回。
訴訟費用由被告負擔百分之九十五，餘由原告負擔。
本判決第一項前段所命給付，於原告以新台幣玖萬肆仟陸佰柒拾
壹元供擔保後得假執行；被告如以新台幣貳拾捌萬肆仟零壹拾
元為原告預供擔保後，得免為假執行。本判決第一項後段所命給
付，於每月清償期屆至，原告以新台幣貳萬元供擔保後，得假執
行；被告如每月以新台幣陸萬元為原告預供擔保後，得免為假執
行。
原告其餘假執行之聲請駁回。
    事實及理由
一、按訴狀送達後，原告不得將原訴變更或追加他訴。但擴張或
    減縮應受判決事項之聲明者，不在此限，民事訴訟法第255
    條第1 項第3 款定有明文。原告依據勞動契約法律關係，原
    起訴請求被告給付新台幣（下同）252,000 元及自起訴狀繕
    本送達翌日起至清償日止，按週年利率百分之5 計算之利息
    ；並自民國98年3 月1 日起至原告復職之日止，按月於每月
    10日前，給付原告63,000元。嗣於訴狀送達後，依同一原因
    事實及請求權基礎，變更聲明，請求被告給付180,000 元及
    自起訴狀繕本送達翌日起至清償日止，按週年利率百分之5
    計算之利息；並自98年3 月1 日起至原告復職之日止，按月
    於每月10日前，給付原告60,000元。原告所為訴之變更，核
    屬減縮應受判決事項之聲明，合於前開規定，應予准許。
二、原告主張：原告自93年3 月15日起受僱於被告，擔任被告所
    屬高雄分行法人金融業務副理，後轉至被告所屬三民分行亦
    擔任相同職務。原告於任職期間均恪盡職守，三民分行也轉
    虧為盈，詎於97年12月5 日，訴外人即三民分行經理乙○○
    突然口頭通知原告須配合被告之人力精實政策，簽署退職同
    意書。經原告拒絕後，被告即於當日將原告工作用之電腦予
    以封鎖，嗣於97年12月15日以元人資字第0970007760號函通
    知原告自97年12月8 日起無須再執行職務，兩造間之勞動契
    約自98年1 月1 起終止。被告並未說明終止勞動契約之理由
    ，且無虧損或業務緊縮之情形，原告對所擔任之工作亦非不
    能勝任，被告終止兩造間之勞動契約，顯不合法，兩造間之
    勞動契約仍繼續存在，被告拒絕原告提供勞務而受領遲延，
    原告無補服勞務之義務，並得請求被告給付98年1 月、2 月
    薪資各60,000元及98年農曆新年應發放之年終獎金60,0 00
    元，合計180,000 元，並自98年3 月1 日起至原告復職之日
    止，按月給付薪資60,000元，為此依勞動契約法律關係提起
    本訴，並聲明：(一)被告應給付原告180,000 元及自起訴狀繕
    本送達翌日起至清償日止，按週年利率百分之5 計算之利息
    ；並自98年3 月1 日起至原告復職之日止，按月於每月10日
    前，給付原告60,000元。(二)願供擔保，請准宣告假執行。
三、被告則以：國內近幾年內經濟不景氣，加上97年間受金融海
    嘯影響，金融業經營環境惡劣，被告營業虧損、業務緊縮，
    不得不縮編、精實人力，遂依97年績效考核結果，將無法勝
    任之員工資遣。法人金融業務人員（簡稱RM）之配置，以法
    人金融業務年淨收益1,000 萬元配置1 名法人金融業務人員
    為原則，三民分行法人金融業務97年淨收益在1,000 萬元以
    上2,000 萬元以下，縮編後只配置法人金融業務人員2 名。
    三民分行原有4 名法人金融業務人員，原告係三民分行19名
    員工中，績效考核排名第18名，且為4 名法人金融業務人員
    中分數最低者，原告就其所擔任之工作確定不能勝任，被告
    依勞動基準法（下稱勞基法）第11條第2 款、第5 款之規定
    終止勞動契約，並發給原告較勞基法規定為優之資遣費441,
    979 元，自非不法，原告請求被告給付薪資及98年農曆新年
    應發放之年終獎金，應無理由。縱認被告終止勞動契約不合
    法，兩造間之勞動契約繼續存在，則原告應無受領資遣費44
    1,979 元之法律上原因，被告得請求原告返還已受領之資遣
    費，並以此債權與原告之請求抵銷等語，資為抗辯。並聲明
    ：(一)原告之訴駁回。(二)如受不利判決，願供擔保，請准宣告
    免為假執行。
四、兩造不爭執事項：
  (一)原告自93年3 月15日起受僱於被告，擔任被告所屬高雄分行
    法人金融業務副理，後轉至被告所屬三民分行亦擔任相同職
    務，被告於97年12月15日以元人資字第0970007760號函通知
    原告「台端資遣乙案業經簽奉核准，生效日為98年1 月1 日
    ，自97年12月8 日起免再進行執行職務，並請依規定辦理離
    職手續」。
  (二)原告每月薪資60,000元，被告於每月10日發放薪資，被告自
    98 年1月1 日起未給付原告薪資。
  (三)被告已給付原告資遣費441,979 元。
五、本件爭點：
  (一)被告以虧損或業務緊縮為由，依據勞基法第11條第2 款之規
    定終止勞動契約，是否合法？
  (二)被告以原告對於所擔任之工作不能勝任為由，依據勞基法第
    11條第5 款之規定終止勞動契約，是否合法？
  (三)原告得請求之金額為何？
六、得心證理由：
  (一)被告以虧損或業務緊縮為由，依據勞基法第11條第2 款之規
    定終止勞動契約，是否合法？
    1.按虧損或業務緊縮時，雇主得預告勞工終止勞動契約，此
      由勞動基準法第11條第2 款規定之反面解釋可知。所謂「
      虧損」，乃指資產少於負債，收入不敷支出而言；所謂「
      業務緊縮」，則指縮小業務範圍、減少生產能量，並以事
      業單位確有業務緊縮之事實，而無從繼續僱用勞工之情形
      始足當之。勞基法第11條對雇主終止勞動契約之事由採取
      列舉之立法目的，無非是限制雇主解僱權限；民法第148
      條第2 項亦規定行使權利履行義務，應依誠實及信用方法
      。是以，若當事人之一方行使其原所擁有之權利，已明顯
      偏離法律規定原先所預期之利益狀態，逾越法律所定該權
      利之目的時，法律即應否定該權利之行使。準此，應認雇
      主依勞基法第11條第2 款規定以虧損或業務緊縮為由終止
      勞動契約，應具備最後手段性之要件，即必須雇主業務緊
      縮或虧損之狀態已持續一段時間，且無其他方法可資使用
      ，雇主為因應景氣下降或市場環境變化，方可以虧損或業
      務緊縮為由終止勞動契約。
    2.原告主張被告並無虧損或業務緊縮之事實，縱有虧損，亦
      應符合最後手段性之要件，始可終止勞動契約，被告以虧
      損或業務緊縮為由，終止勞動契約，並不合法。被告則以
      ：其於96、97年度均有虧損情事，且因此不得不縮編、精
      實人力，自得預告終止勞動契約等語為辯。
    3.經查：
      (1)依被告提出之損益表（本院卷第125 頁）所載，被告96
        年度淨損2,001,242 元、97年度淨損3,240,183 元，固
        可認定被告於96、97年度均有虧損情事，然被告於97年
        11月、12月間，仍於網路上招募法人金融業務人員，有
        104 人力銀行徵才網頁列印資料在卷可考（本院卷第49
        頁）。據此可見，被告雖有虧損，但仍有法人金融業務
        之人力需求，則被告應無將同為法人金融業務人員之原
        告資遣之必要。是以，被告以虧損為由，終止兩造間之
        勞動契約，尚難認符合最後手段之要件，自非合法。
      (2)被告雖制定法人金融業務人員編制原則（本院卷第90頁
        ），依編製原則，各單位應配置多少法人金融業務人員
        ，端視其明年編制法金淨收益多寡而定，原則以法金年
        淨收益1,000 萬元配置1 名法人金融業務人員。然此編
        制原則僅能說明被告就法人金融業務人員之編制有調整
        情事，尚難認定被告確有業務緊縮之情形。況且，被告
        於97年11月、12月間，仍於網路上招募法人金融業務人
        員，已如前述，衡情，倘被告有業務緊縮情事，豈有繼
        續招募法人業務金融人員之理，被告抗辯其有業務緊縮
        情事，並無法證明，自難採信。是以，被告以業務緊縮
        為由，終止勞動契約，即非適法。
  (二)被告以原告對於所擔任之工作不能勝任為由，依據勞基法第
    11條第5 款之規定終止勞動契約，是否合法？
    1.按勞動基準法第11條第5 款規定反面解釋，勞工對於所擔
      任之工作確不能勝任時，雇主得預告勞工終止勞動契約，
      揆其立法意旨，重在勞工提供之勞務，如無法達成雇主透
      過勞動契約所欲達成客觀合理之經濟目的，雇主始得解僱
      勞工，其造成此項合理經濟目的不能達成之原因，應兼括
      勞工客觀行為及主觀意志，是該條款所稱之「勞工對於所
      擔任之工作確不能勝任」者，舉凡勞工客觀上之能力、學
      識、品行及主觀上違反忠誠履行勞務給付義務均應涵攝在
      內，且須雇主於其使用勞動基準法所賦予保護之各種手段
      後，仍無法改善情況下，始得終止勞動契約，以符「最後
      手段性」之要件。
    2.原告主張依其學、經歷及於高雄分行擔任法人金融業務副
      理期間考核成績分別為甲等、優等，96年轉至三民分行，
      協銷基金元大不動產金額200 萬元、中印越基金、元大傘
      型基金達成率均為百分之百、協銷信用卡、存款競賽、元
      大保代產險、火險等成績均為全分行第一名，97年台幣放
      款金額，均有增加，對於所擔任之工作並無不能勝任情事
      ；被告否認之，並以：三民分行原有4 名法人金融業務人
      員，97年度績效考核，原告係三民分行19名員工中，績效
      考核排名第18名，且為4 名法人金融業務人員中分數最低
      者，原告就其所擔任之工作確定不能勝任等語為辯。
    3.經查：
      原告主張上開事實，業據其提出考核通知書2 紙、績效達
      成分析表1 紙為憑（本院卷第40、41、43頁），核與原告
      所述相符。被告雖提出97年度績效考核表，並以前揭情詞
      為辯，然依證人甲○○到庭結證稱：其自96年3 月16日起
      至97年12月2 日止擔任三民分行之經理，負責原告97 年
      度績效考核表中行政（管理）效能部分之營業單位經理人
      考評，績效考核表其他項目，係由總公司法人金融業務單
      位依據每個法人金融業務人員業務指標所作的評分，其於
      營業單位經理人考評部分，針對原告評分為16分，係因當
      初考核時，三民分行法人金融業務部有4 個員工，總行決
      定法人金融業務部只能留下2 個員工，為了順應總行就員
      額的限制，所以才在評分上有所區別，並沒有具體事實顯
      示原告哪方面表現不佳等語（本院卷第179 、180 頁）。
      另對照三民分行4 名法人金融業務人員之績效考核表，原
      告業務效能之考評得分35分、行政（管理）效能總行業務
      督導部門主管考評得分7 分，甚至高於同為法人金融業務
      、考核結果排序優於原告之訴外人張琛維（24分、6 分）
      。足見，97年度績效考核結果，純粹係因應被告總行對於
      法人金融業務人員配置之要求所作，核與原告客觀上能力
      或主觀上意志無關，自難僅憑績效考核結果認定原告就其
      所擔任之工作有不能勝任情事。被告以原告就其所擔任之
      工作有不能勝任情事為由，終止勞動契約，顯非合法。
  (三)原告得請求之金額為何？
    1.按僱用人受領勞務遲延者，受僱人無補服勞務之義務，仍
      得請求報酬，民法第487 條前段定有明文。又債權人於債
      務人履行債務前，已預示拒絕受領之意思表示，或債務人
      之給付兼需債權人之行為而不行為，債權人即負受領遲延
      之責任。債權人遲延後，須再表示受領之意思，或為受領
      給付作必要之協力，催告債務人給付時，受領遲延之狀態
      始告終了。
    2.被告依據勞基法第11條第2 款、第5 款之規定，終止勞動
      契約，並非合法，已如前述，是以，兩造間之勞動契約仍
      繼續存在，原告得依據兩造間之勞動契約繼續提供勞務，
      並請求被告給付報酬。原告自93年3 月15日起受僱於被告
      ，擔任高雄分行法人金融業務副理，後轉至三民分行亦擔
      任相同職務，被告於97年12月15日以元人資字第09700077
      60號函通知原告「台端資遣乙案業經簽奉核准，生效日為
      98年1 月1 日，自97年12月8 日起免再進行執行職務，並
      請依規定辦理離職手續」等情，乃兩造所不爭執。據此足
      認，被告於97年12月15日起預示自98年1 月1 日起拒絕受
      領原告提供勞務，依前開說明，被告即負受領遲延之責任
      ，原告無補服勞務之義務，得請求報酬，應可認定。原告
      每月薪資60,000元，被告於每月10日發放薪資，亦兩造所
      不爭執，則原告得請求被告給付98年1 月、2 月薪資各60
      ,000元及自98年3 月1 日起至原告復職前一日，按月於每
      月10日前給付原告薪資60,000元。原告請求按月給付之期
      限計算至「復職之日止」，尚非正確，自不應准許。又原
      告於98年農曆新年可領得年終獎金60,000元，為兩造所不
      爭，兩造間之勞動契約既仍繼續存在，被告亦應為此部分
      給付。原告請求被告給付180,000 元及自起訴狀繕本送達
      翌日即98年3 月21日起至清償日止，按週年利率百分之5
      計算之利息；並自98年3 月1 日起至原告復職前一日止，
      按月於每月10日前給付原告薪資60,000元，應屬有據。
    3.被告依據勞基法第11條第2 款、第5 款之規定，預告終止
      勞動契約既不合法，則原告受領被告給付之資遣費441,97
      9 元，即無法律上原因，被告抗辯原告應返還資遣費，並
      以此債權與原告之請求抵銷，自屬有據。原告得請求被告
      給付180,000 元及自98年3 月21日起至清償日止，按週年
      利率百分之5 計算之利息；並自98年3 月1 日起至原告復
      職前一日止，按月於每月10日前給付60,000元，計算至本
      件言詞辯論終結時98年11月18日，原告得請求98年1 月至
      11月之薪資共660,000 元及年終獎金60,000元，合計72,0
      00元，其中180,000 元自98年3 月21日起至98年11月18日
      止，按週年利率百分之5 計算之利息共計5,992 元（180,
      000 ×5%×243/365 ＝5,992 ，元以下四捨五入），經抵
      銷441,979 元後，原告得請求被告給付284,013 元（720,
      000 ＋5,992 －441,979 ＝284,013 ）及自98年12月1 日
      起至原告復職前一日止，按月於每月10日前給付60,000元
      。
七、綜上所述，原告依據勞動契約法律關係，請求被告給付180,
    000 元及自98年3 月21日起至清償日止，按週年利率百分之
    5 計算之利息；並自98年3 月1 日起至原告復職前一日止，
    按月於每月10日前給付60,000元，為有理由；被告請求原告
    返還資遣費441,979 元，並以此債權與原告之請求抵銷，亦
    有理由。是以，原告請求被告給付284,013 元；並自98年12
    月1 日起至原告復職前一日止，按月於每月10日前給付60,0
    00元，為有理由，應予准許，逾此範圍之請求，為無理由，
    應予駁回。
八、兩造均陳明願供擔保，聲請宣告假執行或免為假執行，經核
    原告勝訴部分，並無不合，爰分別酌定相當之擔保金額宣告
    之；至於原告敗訴部分，其假執行之聲請，因訴之駁回而失
    所附麗，併予駁回之。
九、據上論結：本件原告之訴為一部有理由，一部無理由，依民
    事訴訟法第79條、第390 條第2 項、第392 條第2 項，判決
    如主文。
中    華    民    國    98    年    12    月     2    日
                  勞工法庭      法  官  陳宛榆
正本係照原本作成。
如不服本判決，應於送達後20日內，向本院提出上訴狀並表明上
訴理由，如於本判決宣示後送達前提起上訴者，應於判決送達後
10日內補提上訴理由書（須附繕本）。
中    華    民    國    98    年    12    月    2     日
                                書記官  周耿瑩

司法院資訊處製作；財團法人民間司法改革基金會備份。
